【裁判字號】    99,消債更,126
【裁判日期】    990326
【裁判案由】    聲請更生程序
【裁判全文】
臺灣高雄地方法院民事裁定           99年度消債更字第126號
聲  請  人
即  債務人  甲○○
上列當事人因消費者債務清理事件聲請更生，本院裁定如下：
    主  文
聲請駁回。
聲請費用由聲請人負擔。
    理  由
一、本件聲請意旨略以：聲請人即債務人（以下簡稱聲請人）現
    積欠國泰世華銀行股份有限公司（以下簡稱國泰世華銀行）
    等金融機構債權人債務共計新臺幣（下同）1,224,970元，
    於消費者債務清理條例施行後，曾依規定向最大債權人即國
    泰世華銀行聲請債務共同協商，惟雙方協商不成立。聲請人
    目前擔任臨時工，每月收入僅約20,000元，扣除個人生活費
    8,000 元、租金2,500 元（與配偶各自負擔一半）、及2 名
    未成年子女扶養費6,000 元（與配偶各自負擔一半），每月
    僅餘3,500 元，實有不能清償上開債務之虞。如獲准更生，
    聲請人願再縮衣節食，努力降低日常生活開銷，以提高每月
    還款金額至5,000 元。為此，爰依法聲請准予裁定更生等語
    。
二、按「為使負債務之消費者得依本條例所定程序清理其債務，
    以調整其與債權人及其他利害關係人之權利義務關係，保障
    債權人之公平受償，謀求消費者經濟生活之更生及社會經濟
    之健全發展，特制定本條例。」、「債務人不能清償債務或
    有不能清償之虞者，得依本條例所定更生或清算程序，清理
    其債務」，消費者債務清理條例第3 條定有明文。是消費者
    債務清理條例之立法，其中心思想乃認陷於經濟上困境之消
    費者若任其於惡性循環之債務窘境中自生自滅，其將衍生嚴
    重之社會問題，致難以維持安定之社會經濟秩序，故有予之
    分別情形依更生或清算之程序清理其債務之必要，藉以妥適
    調整其與各相關債權人等間之權利義務關係，以謀求消費者
    經濟生活之更生機會，從而健全社會經濟發展。惟私法上之
    債之關係，係以當事人間之信賴關係為基礎，為社會經濟組
    織之重要支柱。當事人於以法律行為追求自己之利益之際，
    亦應顧及對方之利益，並考量債權債務在社會上之作用，本
    於誠實及信用之原則，行使其債權及履行其債務。故債務人
    之消費者欲以上開條例為其所負義務之調整者，自應本於誠
    信原則之本旨，僅在其不能清償債務或有不能清償之虞而使
    其陷於經濟上之困境時始得准許之，以避免其藉此善意之立
    法而惡意圖謀減免債務，致使社會陷於道德之危險，並因此
    使信用緊縮而造成社會經濟之動盪。又聲請更生或清算不合
    程式或不備其他要件者，法院應以裁定駁回之，但其情形可
    以補正者，法院應定期間先命補正，消費者債務清理條例第
    8 條亦有明定。
三、經查：
(一)、聲請人現積欠國泰世華銀行等債權人債務共計1,224,970 元
    ，於消費者債務清理條例施行後，曾向最大債權金融機構即
    國泰世華銀行請求共同協商債務清償方案，惟因聲請人無法
    接受180 期、利率2%、每月償還7,764 元之還款方案，雙方
    因而協商不成立等情，有聲請人提出之債權人清冊、財團法
    人金融聯合徵信中心當事人綜合信用報告、前置協商不成立
    通知書在卷可稽（本院卷第8 頁至第10頁、第20頁至第28頁
    ），堪信為真。而依前揭條文規定及說明意旨，聲請人就上
    開債務須有不能清償債務或有不能清償之虞，且此情形業使
    其陷於經濟上之困境時，法院始應准之進行更生程序。
(二)、查聲請人名下登記財產有應有部分4 分之1 之房屋1 棟，應
    有部分為8 分之1 之土地1 筆，登記價值分別為122,200 元
    、101,878 元，另有高輝科技股份有限公司（下稱高輝公司
    ）投資1,000,000 元，聲請人並陳報名下88年出廠之鈴木汽
    車1 輛目前價值30,000元，有聲請人提出之聲請狀及財產歸
    屬資料清單附卷可按（見本院卷第3 頁、第17頁），合計聲
    請人名下登記財產價值為1,254,078 元。而高輝公司登記資
    本額為20,000,000元，於94年12月22日核准設立登記，該公
    司雖於97年11月21日、98年12月17日2 度申請暫停營業，有
    高雄縣政府營利事業停業申請書2 紙在卷可參（見本院卷第
    109 頁、第110 頁），惟既未經解散辦理清算，仍應認該公
    司有相當營業資產存在，故本院認此部分投資價值仍應以登
    記價值即1,000,000 元認列。聲請人雖陳稱僅擔任高輝公司
    之人頭股東，否認名下登記之1, 000,000元高輝公司投資股
    份為其所有。惟查，高輝公司登記負責人劉蕓吉（嗣改名為
    劉英傑）為其妻舅，監察人劉文福為其岳丈，顯見高輝公司
    為聲請人配偶劉惠玲娘家之家族公司，此有高輝公司基本資
    料查詢單、劉惠玲、劉英傑之戶籍資料在卷可參（見本院卷
    第34頁、第35頁、第128 頁、第130 頁），參以聲請人並非
    僅單純持有股份，尚登記擔任高輝公司之董事，據上各情，
    聲請人陳稱僅為人頭股東，難信為真。是以，聲請人現有資
    產價值為1,254,078 元，可堪認定。
(三)、聲請人陳稱目前租屋居住，每月房租為5,000 元，與配偶平
    均分攤，每月須支出房屋租金2,500 元，固提出房屋租賃契
    約書為證（見本院卷第77頁至第80頁），惟查，聲請人陳報
    租屋地點為高雄縣岡山鎮○○路78巷10號，承租標的僅為該
    屋內之套房1 間，然出租人劉蔡美仁為聲請人之岳母，劉蔡
    美仁與聲請人之妻舅劉英傑之戶籍並同設於該址，堪認聲請
    人一家人與其岳母、妻舅一同居住於該處，彼此照應生活所
    需，則聲請人是否確有支付租金予劉蔡美仁，實有可疑，參
    以聲請人捨棄於名下房地居住之權利而與其岳母、妻舅同住
    ，在其已負擔高額債務之情況下，益難信聲請人陳稱每月有
    支付租金5, 000元予劉蔡美仁乙節為真。是除聲請人所稱租
    金支出外，聲請人所列個人生活費8,000 元及2 子女扶養費
    6,000 元，並無奢侈浪費情事，應屬合理必要支出，則聲請
    人每月必要支出為14,000元，可堪認定。
(四)、聲請人目前積欠銀行債務1,224,970 元，惟其名下財產價值
    1,254,078 元，已如前述，聲請人之資產既大於負債，相互
    抵扣後，即無負債情事。縱使聲請人名下高輝公司之投資股
    份經變價後不足1,000,000 元，惟以聲請人每月約有20,000
    元之收入（參卷第53頁切結書），扣除必要支出14,000元後
    ，尚餘6,000 元，就聲請人財產變價清償後所剩債務，亦有
    餘款可供清償，自難認有聲請人不能清償債務或不能清償之
    虞之情事。
四、綜上所述，聲請人並無不能清償債務或不能清償之虞之情事
    ，其聲請既不符合消費者債務清理條例第3 條所定要件，且
    此要件欠缺又屬無從補正，依上揭條文意旨，自應駁回其更
    生之聲請，爰裁定如主文。
五、依消費者債務清理條例第11條第1 項、第8 條前段、第15條
    ，民事訴訟法第78條、第95條，裁定如主文。
中    華    民    國    99    年    3     月    26    日
                  民事第六庭  法      官  林書慧
上為正本係照原本作成
如不服本裁定，應於裁定送達後10日內，以書狀向本院提出抗告
，並繳納抗告費新臺幣1千元
中    華    民    國    99    年    3     月    25    日
                              書  記  官  史華齡

司法院資訊處製作；財團法人民間司法改革基金會備份。
